【裁判字號】    92,勞安訴,4
【裁判日期】    921104
【裁判案由】    業務過失致死等
【裁判全文】
臺灣臺中地方法院刑事判決                          九十二年度勞安訴字第四號
    公  訴  人  臺灣臺中地方法院檢察署檢察官
    被      告  甲○○○○機股份有限公司
    代  表  人  丙○○  住同右.
    被      告  丁○○  男  六.
    共      同
    選任辯護人  吳雄仁律師
右列被告等因業務過失致死等案件，經檢察官提起公訴（九十二年度偵字第七一五六
號），本院判決如左：
    主  文
丁○○從事業務之人，因業務上之過失致人於死，處有期徒刑肆月，如易科罰金，以
佰元折算壹日，又違反事業單位工作場所發生職業災害時，雇主應於二十四小時內
報告檢查機構之規定，科罰金新台幣貳萬元，如易服勞役以新台幣玖佰元即銀元參佰
元折算壹日。應執行有期徒刑肆月，罰金新台幣貳萬元，有期徒刑如易科罰金，罰金
如易服勞役均以新台幣玖佰元即銀元參佰元折算壹日。
甲○○○○機股份有限公司違反雇主對防止電能引起之危害，應有符合標準之必要安
全衛生設備之規定，致發生死亡職業災害，科罰金新台幣參萬元；又違反事業單位工
作場所發生死亡職業災害時，雇主應於二十四小時內報告檢查機構之規定，科罰金新
台幣貳萬元，應執行罰金新台幣肆萬元。
    事  實
一、丁○○係甲○○○○機股份有限公司（下稱太空水公司，設在台中市○區市○路
    七十四號）之實際負責人（登記負責人為丙○○），實際從事飲水機買賣及安裝
    、移機工程之工作，為勞工安全衛生法第二條第二項所稱之雇主，並為從事業務
    之人。太空水公司於民國（下同）九十一年八月二十一日標得國立東勢高級職業
    學校（以下稱東勢高工）臨時組合教室逆滲透飲水機移機按裝工程，本應注意雇
    主對於防止電能引起之危害應有符合標準之必要安全衛生設備、對於電氣設備裝
    置及線路，應依電業法規規定施工，所使用電氣器材及電線等，在辦公處所、學
    校和公共場所之飲水機分路之用電設備或線路應按規定施行接地之外，並在電路
    上或該等設備之適當處所裝設漏電斷路器之規定，提供勞工安全無虞之工作環境
    與設備，且依當時狀況，又非不能注意，竟疏未注意設置符合標準之必要安全衛
    生設備，致勞工林聖賢於九十一年八月三十一日十三時許，在台中縣東勢鎮○○
    街原東勢國中臨時教室內安裝該飲水處理設備及測試之過程中，因水管破裂受潮
    漏電，遭感電致受傷，經送醫後於同日十八時八分許，因急性心肺衰竭死亡。又
    太空水公司及丁○○於發生上開死亡職業災害後，未依規定於二十四小時內報告
    檢查機關即行政院勞工委員會中區勞動檢查所（以下簡稱中區勞動檢查所）。
二、案經台灣台中地方法院檢察署檢察官自動檢舉偵查起訴。
    理  由
甲、程序方面：
一、本案公訴人起訴要旨如前開事實欄所載。
（一）而本案被告丁○○及太空水公司不爭執之事項為：被告太空水公司於右揭時地
      承包國立東勢高工臨時組合教室之移機工程，被告丁○○為太空水公司之實際
      負責人，由職員林聖賢與乙○○負責移機，嗣林聖賢於右揭時地感電後，送醫
      不治死亡，太空水公司或丁○○均未於二十四小時報告中區勞動檢查所。
（二）被告答辯要旨為：被告丁○○等均否認有前開事實欄所示之注意義務，辯稱：
      太空水公司登記為買賣業，不受勞工安全衛生法之規範，伊承攬東勢高工前開
      工程並不負責設置漏電斷路器及接地線云云。
二、公訴人主張本案被告丁○○等有起訴書所載犯罪事實之證據方法為：
  （一）、人的證據方面：
    １、死者家屬戊○○在偵查及本院之指訴略稱：死者林聖賢案發當天確實是去案
        發地點工作，因感電死亡。
    ２、證人己○○於本院證稱略以：被告太空水公司向東勢高工承包飲水機移機發
        包工程是由伊承辦，依照契約第十一條之規定（庭呈契約書影本，其中契約
        書第十一條規定：設備裝妥及設定測試後，驗收時需使設備及系統正常運作
        ，始可辦理驗收）；飲水機主機動力部分在投標清單第十項及工程估價單第
        十項都有寫清楚，由太空水公司負責。項目寫得很清楚，水源、電源要處理
        好，要接到有電為止，學校是以功能驗收，要能使用。東勢高工是租用東勢
        國中組合屋，原來東勢國中就有申請用電，因為東勢國中重建好之後搬走，
        東勢高工借用，東勢國中本來就就已經有電。
    ３、證人乙○○偵審證詞略以：案發當天與林聖賢因前一天就已經完成搬遷，已
        搬到騎樓，案發當天正好休假，水管管路還沒有接好所以那天就特別去接管
        路的部分，那時動力電還沒有來，那時在下大雨，伊的工作已經完成，伊就
        跑到隔壁房間抽菸，不久就聽到林聖賢很大聲叫聲，我跑過去就已經來不及
        。伊負責外面的管路，裡面有漏水伊不曉得。伊是以林聖賢一支手握著管鉗
        來研判的林聖賢手戴棉質手套，手拿管鉗政要鬆開連接頭，棉質手套因噴到
        廢水液位計漏出的水，當時是潮濕的，ＲＯ逆滲透飲水機之操作盤（主機）
        電源，未裝設接地及漏電斷路器。那台伊確定沒有接地線，當時只負責搬遷
        而已，渠認為動力電還沒有來就不可能有電，學校到十月底才申請的等語。
  （二）、書證方面：台電公司函復文、台灣台中地方法院檢察署相驗屍體驗斷書、
          檢察官勘驗筆錄及相驗屍體證明書、行政院勞工委員會中區勞動檢查報告
          書一份及現場照片四幀附卷可稽。
三、公訴人所提前開證據中，辯護人爭執證據能力部分之說明：辯護人辯稱公訴人所
    提之書證中之行政院勞工委員會中區勞動檢查所檢查報告係傳聞證據，認無證據
    能力。公訴人對於前開證據能力之爭議，則稱該檢查報告係傳聞證據之例外，本
    院認為：事業單位發生死亡之職業災害時，檢查機關接獲報告後，應即派員檢查
    ，勞工安全衛生法第二十八條第三項定有明文，其檢查之結果所作成之報告，應
    屬公務員職務上製作之紀錄文書或證明文書，應依刑事訴訟法第一百五十九條之
    四第一款之規定判斷有無證據能力，辯護人並未釋明該報告有何明顯不可信之情
    形，本院認前開報告亦無明顯不可信之情形之存在，認依刑事訴訟法第一百五十
    九條之四第一款之規定，有證據能力，先此敘明。
四、本案被告太空水公司經合法傳喚未到庭，本院認應科罰金刑，爰不待其陳述，逕
    行判決。
乙、實體方面：
一、得心證之理由：本院認為公訴人所提之前開證據足以證明被告丁○○違反前開應
    行注意之義務而發生死亡職業災害之結果，雖被告丁○○辯稱：太空水公司所登
    記之營業項目為買賣業，依勞工安全衛生法第四條之規定，並不適用該法，又伊
    並無義務裝設接地線及漏電斷路器云云。
    （一）惟按勞工安全衛生法所稱之事業單位，謂本法適用範圍內僱用勞工從事工
          作之機構，勞工安全衛生第二條第三項定有明文，又所謂本法適用範圍內
          之機構除同法第四條第一項所列舉之第一款、農、林、漁：：第十二、修
          理服務業：：第十五款、其他經中央主管機關指定之事業之外，尚包括同
          條第二項所規定之由中央主管機關就前開事業部分工作場所或特殊機械、
          設備公告指定適用本法之部分。是以本案被告太空水公司登記行業別固然
          為商業，惟依行政院勞工委員會八十年八月二十八日台八十勞安三字第二
          一九五五號函示，該會已將勞工安全衛生法第四條第一項第七款餐旅業之
          外之所有商業中具有危險性機械設備或設備之工作場所均指定適用勞工安
          全衛生法。次按勞工安全衛生法係以事業實際從事之工作為準，不以該事
          業單位是否領有執照為準，行政院勞工委員會亦有八十八年一月十四日台
          八十八勞安一字第三二二號函示可參。再按工程技術服務業業經行政院勞
          工委員會以九十年三月二十八日台九十勞安一字第００一二九八二號函指
          定適用於勞工安全衛生法。末按勞工安全衛生法第五條第一項明定：雇主
          對左列事項應有有符合標準之必要安全衛生設備：三、防止電能引起之危
          害；暨勞工安全衛生設施規則第二百三十九條規定：雇主對於電氣設備裝
          置及線路，應依電業法規規定施工，所使用電氣器材及電線等，並應符合
          國家標準；暨屋內線路裝置規則第五十九條規定：左列各款用電設備或線
          路，應按規定施行接地之外，並在電路上或該等設備之適當處所裝設漏電
          斷路器５、辦公處所、學校和公共場所之飲水機分路。
    （二）經查本案被告太空水公司承攬東勢高工飲水機移機安裝工程，負責將飲水
          機移機並安裝完畢，業據證人己○○即該校總務主任到庭結證明確，並有
          採購契約書一紙附卷可憑，該移機工程並非該公司出售飲水機後之保固服
          務，顯非前開公司登記營業範圍內之事業。本案職業災害之死者林聖賢係
          受雇於太空水公司從事前開移機及安裝工程，依據前開函示意旨，自不得
          排除適用勞工安全衛生法，而應負有提供前開防止感電之各項設備之義務
          ，又被告丁○○亦查無不能注意之情事，竟疏未注意而致前開職業災害發
          生，且其過失與被害人之死亡間具有相當因果關係，再該職業災害發生後
          ，大空水公司之實際負責人丁○○確實並未於二十四小時內報告勞工檢查
          單位，業據被告丁○○於偵查中自白，並有前開檢查報告一份在卷可憑，
          被告丁○○等前開辯解，不足採信，再查本案受雇人林聖賢既因在前開工
          作場所感電死亡，為被告所不爭執之事項，且有前開公訴人所提之書證可
          稽，則東勢高工是否事後申請動力用電，與本案無涉，本案被告丁○○等
          主張東勢高工之動力用電係案發後申請，證明本案職業災害之責任是在東
          勢高工云云，亦無足採，本案事證明確，被告犯行洵堪認定，
二、論罪科罰部分：核被告丁○○所為，係違反勞工安全衛生法第五條第一項第三款
    之規定，致發生同法第二十八條第二項第一款之職業災害，應依同法第三十一條
    第一項規定處罰；同時並犯刑法第二百七十六條第二項之業務過失致死罪及勞工
    安全衛生法第三十二條第一項第二款之罪（違反同法第二十八條第二項之規定）
    。被告甲○○○○機股份有限公司，則應分別依勞工安全衛生法第三十一條第二
    項、第三十二條第一項規定，均科以同條第一項之罰金刑。被告丁○○以一行為
    觸犯勞工安全衛生法第三十一條第一項之罪及刑法第二百七十六條第二項之罪名
    ，應依想像競合犯之例，從一重之刑法第二百七十六條第二項之業務過失致死罪
    處斷（參酌最高法院八十四年台上字第一七四六號、八十八年台上字第五四五五
    號裁判意旨）；被告丁○○前開刑法第二百七十六條第二項之罪與勞工安全衛生
    法第三十二條第一項第二款之罪，犯意各別，罪名亦殊，應分論併罰。被告甲○
    ○○○機股份有限公司所犯前開二罪亦應分論併罰。爰審酌被告之疏失，造成被
    害人家屬一生之遺憾，危害非輕，惟於案發後迅與被害人之妻戊○○達成調解（
    此有和解書二紙在卷可查）等一切情狀，對被告丁○○及甲○○○○機股份有限
    公司分別量處如主文所示之刑，並對被告丁○○部分諭知有期徒刑部分併諭知易
    科罰金及罰金部分併諭知易服勞役之折算標準並定應執行刑；並就被告甲○○○
    ○機股份有限公司定應執行之罰金刑。
據上論斷，應依刑事訴訟法第二百九十九條第一項前段、第三百零六條，勞工安全衛
法第三十一條第一項、第二項、第三十二條第一項第二款、第二項，刑法第十一條前
段、第二百七十六條第二項、第五十五條、第四十一條第一項前段、第四十二條第二
項、第五十一條第七款，罰金罰鍰提高標準條例第一條前段、第二條，判決如主文。
中      華      民      國      九十二    年   十一     月      四     日
                           臺灣臺中地方法院刑事第九庭
             審判長法  官  曾  佩  琦
                                   法  官  楊  曉  惠
                                   法  官  陳  如  玲
右正本證明與原本無異。
如不服本判決，應於判決送達後十日內向本院提出上訴狀，上訴於臺灣高等法院臺中
分院( 須附繕本 )。
                                   書記官
中      華      民      國      九十二    年   十一     月      四     日
【附錄論罪科刑法條】
勞工安全衛生法第五條第一項第五款：
雇主對左列事項應有符合標準之必要安全衛生設備：
  五、防止有墜落﹑崩塌等之虞之作業場所引起之危害。
勞工安全衛生法第二十八條第二項：
事業單位工作場所發生左列職業災害之一時，雇主應於二十四小時內報告檢查機構：
  一、發生死亡災害者。
  二、發生災害之罹災人數在三人以上者。
  三、其他經中央主管機關指定公告之災害。
勞工安全衛生法第三十一條：
違反第五條第一項或第八條第一項之規定，致發生第二十八條第二項第一款之職業災
害者，處三年以下有期徒刑﹑拘役或科或併科新台幣十五萬元以下罰金。
法人犯前項之罪者，除處罰其負責人外，對該法人亦科以前項之罰金。
刑法第二百七十六條第二項：
從事業務之人，因業務上之過失犯前項之罪者，處五年以下有期徒刑或拘役，得併科
三千元以下罰金。


司法院資訊處製作；財團法人民間司法改革基金會備份。
